【裁判字號】    89,上訴,3072
【裁判日期】    900312
【裁判案由】    偽造文書等
【裁判全文】
臺灣高等法院刑事判決                          八十九年度上訴字第三七二號
    上  訴  人
    即  被  告  癸○○
右上訴人因偽造文書等案件，不服臺灣基隆地方法院八十八年度訴字第三二三號，中
華民國八十九年五月三日第一審判決（起訴案號：臺灣基隆地方法院檢察署八十八年
度偵字第二六三０號、八十八年度偵字第二七七二號）提起上訴，本院判決如左：
    主  文
原判決關於偽造文書部分撤銷。
癸○○連續行使偽造私文書，足以生損害於他人，累犯，處有期徒刑捌月。
其餘上訴駁回。
    事  實
一、癸○○前曾因犯賭博罪，經臺灣基隆地方法院判處有期徒刑四月，於民國八十四
    年五月三十一日易科罰金執行完畢。復於八十六年六月二十五日起，在基隆市○○街五十一巷十號四樓住處召集民間互助會一會，每會新台幣（下同）二萬元，
    會員含會首共有三十一人，會期自八十六年六月至八十八年十二月止，約定於每
    月二十五日開標。上開互助會採內標制，死會會員每月繳交會款二萬元，活會會
    員則繳交扣除當月競標利息後餘額，嗣因癸○○自八十六年九月間起，資金週轉
    不靈，明知已無支付及清償能力，竟意圖為自己不法之所有，並基於概括犯意，
    連續於八十七年二月二十五日、六月二十五日、十一月二十五日，冒用會員辛○○、己○○、丁○○、潘游阿絨之名義，偽造辛○○、己○○、丁○○、潘游阿
    絨署押以偽造內載標金均為六千元之標單，持以參加競標並得標。計於八十七年
    二月二十五日以六千元之利息得標，活會會員二十二人，活會會款三十萬八千元
    及死會會款十六萬元（不含會首），六月二十五日以六千元之利息得標，活會會
    員十八人，活會會款二十五萬二千元及死會會款二十四萬元（不含會首），十一
    月二十五日以六千元之利息得標，活會會員十三人，活會會款十八萬二千元及死
    會會款三十四萬元（不含會首），致各該互助會活會會員因而陷於錯誤，將活會
    會款如數繳交癸○○收受，足以生損害於辛○○、己○○、丁○○及其他活會會
    員。嗣於八十七年十一月二十五日開標後，會員壬○○打電話告知丁○○，該月
    係丁○○得標，經核對後會員始發現癸○○有冒用活會會員名義標會情事，該互
    助會亦因而於次月（八十七年十二月）停標，各活會會員始知受騙，並查悉上情
    。
二、另癸○○明知其於八十七年九月間，將美國運通銀行台北分行帳號為00000
    00000號，票號00000000號，面額為三萬五千元、發票日期為八十
    八年二月三十日之支票乙張借予林美蘭使用，並未遺失，林美蘭並將該支票交付
    林文義支付貨款。詎癸○○竟於八十七年十二月三十日，向美國運通銀行台北分
    行以該支票業已遺失為由，而辦理掛失止付，未指定犯人向該管公務員誣告。嗣
    林文義屆期向上海商業銀行北三重分行提示而遭退票，方查悉上情。
三、案經基隆市警察局第三分局報請及由被害人乙○○、庚○○、壬○○、戊○○訴
    由台灣基隆地方法院檢察署檢察官偵查起訴。
    理  由
一、訊據被告癸○○矢口否認有何冒標會款及誣告犯行，辯稱：伊因互助會之會員半
    途退會，由其將會吃下，並未冒標會款，又因死會會員多人倒會以致無法支應會
    款而停會。伊將支票借給林美蘭，沒有登記，當時伊另有三張支票遺失，不能確
    定借給林美蘭的那張支票是否遺失，所以才辦理掛失止付云云。
二、經查：
（一）、冒標會款部分：
        被告有偽造標單以活會會員己○○、辛○○等人名義參加競標，此為被告於
        八十八年五月二十一日偵查中所自承（見八十八年度偵字第二六三０號偵查
        卷第三十三頁反面筆錄），核與告訴人壬○○、庚○○指述之情節相符，復
        有會單一紙在卷足憑。又被告未經戊○○、丁○○、潘游阿絨等人同意，而
        冒用己○○、丁○○（按己○○為戊○○之女，丁○○為戊○○之妻）、潘
        游阿絨等人名義標會乙節，復經證人戊○○、丁○○、潘游阿絨等人於原審
        審理時及證人戊○○於本院調查時到庭結證屬實（分別見原審八十八年九月
        十五日、九月二十九日、十月二十日及本院八十九年十月二十四日庭訊筆錄
        ），被告從事檳榔攤生意，其收入實無能力每月支付高額之會款，猶冒用辛○○、己○○、丁○○、潘游阿絨之名義標會收取會款，其有詐取會款之犯
        意，至為明顯。其前開辯解，無非係事後卸責之詞，不足採信，事證明確，
        被告詐欺及偽造文書之犯行均堪認定。
（二）、誣告部分：
        被告曾於八十七年十二月三十日辦理前開支票掛失止付，致使林文義於八十
        八年三月一日向上海商業銀行北三重分行提示時遭退票等情，為被告所自承
        ，且有票據掛失止付通知書、遺失票據申報書、支票及退票理由單影本、美
        國運通銀行台北分行函各一紙在卷足憑。而該紙支票係林美蘭於八十七年九
        月間持另一支票向被告交換取得，由林美蘭於八十八年一月九日交付林文義
        ，用以支付貨款等情，業據證人林美蘭、林文義於警訊時陳述甚詳。被告明
        知曾簽發支票借給林美蘭，縱因其他支票遺失，理應向林美蘭查明後，再就
        其餘遺失支票辦理掛失止付。被告明知並未遺失前開支票，猶向美國運通銀
        行台北分行辦理掛失，其有誣告之犯意，灼然甚明，所辯核係事後卸責之詞
        ，委無可採，事證明確，被告此部分犯行亦堪認定。
三、（一）、按民間互助會之會員於空白紙上書寫競標會員姓名及一定之金額，出示
            以競標，依我國民間互助會之習慣，即表示該會員欲以該金額為利息競
            標，該標單即係刑法第二百二十條第一項之文書，被告偽造並持以行使
            以供詐取會款，核其所為，係犯刑法第二百十六條、第二百十條之行使
            偽造私文書罪、第三百三十九條第一項之詐欺取財罪。被告未指定犯人
            而向該管公務員誣告犯罪，核其所為，另犯有同法第一百七十一條第一
            項之誣告罪。偽造署押係偽造私文書之部分行為，偽造私文書後復持以
            行使，偽造私文書之低度行為，應為行使偽造私文書之高度行為所吸收
            ，均不另論罪。被告偽造文書冒標，向多名會員詐騙會款，係一行為觸
            犯數罪名之想像競合犯，應從一重論處。其先後多次詐欺及行使偽造私
            文書犯行，時間緊接，犯罪構成要件相同，顯均係基於概括犯意而為，
            各應論以連續犯一罪，並加重其刑。又行使偽造私文書與詐欺二罪，有
            方法結果之牽連關係，應從一重依行使偽造私文書罪處斷。所犯行使偽
            造私文書與誣告罪間，犯意各別，罪名互殊，應分論併罰。再被告前曾
            因犯賭博罪，經本院判處有期徒刑四月，於八十四年五月三十一日易科
            罰金執行完畢，有本院被告全國前案紀錄表在卷可按，其於五年以內再
            犯本件有期徒刑以上之本罪，為累犯，應依法加重其刑。
    （二）、公訴意旨另以：被告自八十七年一月起至同年十一月間，連續於各該月
            二十五日開標時，冒余振榮（偵訊筆錄誤繕為余正隆）、林麗貞、陳瑞
            屏、胡淑慧、辛○○之名義，偽造彼等之署押以偽造內載標金均為六千
            元之標單，持以參加競標並得標，冒領會款，因認被告此部分所為，亦
            係觸犯刑法第二百十六條、第二百十條之行使偽造私文書罪、第三百三
            十九條第一項之詐欺取財罪云云。經查被告於偵查中固供陳：「我盜標
            有五個，余正隆（為余振榮之誤）、丙○○、己○○、胡淑慧、辛○○
            ．．．」等語（見八十八年度偵字第二六三０號偵查卷第三十三頁反面
            筆錄），然除己○○及辛○○部分如前述外，證人余振隆於原審已證稱
            ：「我在第五會時退出，當時我告訴癸○○，他就開了各三萬元的三張
            支票給我抵先前繳的會錢，我就把權利讓給癸○○」等語（見原審卷第
            十七頁反面及第十八頁正面筆錄），證人胡淑芬證稱：「我都還是活會
            ，都沒有標，我在第十七會時就把會讓給癸○○，因為我姊胡淑慧的會
            是死會，我就把我之前已繳的活會錢用來繳我姊的死會錢」等語（見原
            審卷第十八頁正面筆錄），於原審調查時及於本院調查時，證人丙○○
            則稱：「林麗貞」就是伊，伊未去投標，委脫癸○○投標等語（見原審
            卷第二０二反面及二０三正面，本院八十九年十月三日調查筆錄），則
            彼三人之互助會，難認被告曾經冒標，另證人甲○○於本院調查時，證
            稱：「（你的會可有被冒標？）不清楚」等語（見本院八十九年十月三
            日調查筆錄）；是證人甲○○之互助會亦難認為被告所冒標，惟公訴人
            認此部分與前揭判決有罪部分，具連續犯罪，裁判上一罪之關係，爰不
            另為無罪之諭知。
四、原審就偽造文書部分對被告予以論罪科刑，固非無見，惟查原判決認定被告連續
    於八十六年十一月二十五日、十二月二十五日，冒用會員甲○○、丙○○之名義
    ，偽造甲○○、丙○○署押以偽造標單，偽造內載標金均為六千元之標單，持以
    參加競標並得標。計於八十六年十一月二十五日以六千元之利息得標，活會會員
    二十五人，活會會款三十五萬元（死會會款十萬元），十二月二十五日以六千元
    之利息得標，活會會員二十四人，活會會款三十三萬六千元（死會會款十二萬元
    ），致各該互助會活會會員因而陷於錯誤，將活會會款如數繳交癸○○收受，足
    生損害於甲○○、丙○○及其他活會會員，尚有未洽如前述，被告上訴否認犯罪
    雖無理由，惟原判決就被告被訴偽造文書及詐欺等部分既有可議如前述，該部分
    自應由本院予以撤銷改判。爰審酌被告被訴偽造文書及詐欺之部分之犯罪動機、
    目的、方法、所生損害及犯罪後尚未清償被害人會款等一切情狀，量處如主文第
    二項所示之刑。至偽造辛○○、己○○、丁○○署押之標單，因開標後即已丟棄
    滅失，此經被告陳明在卷，爰不另為沒收之諭知，附此敘明。
五、另就被訴誣告部分，原判決援引刑法第一百七十一條第一款、第四十一條，罰金
    罰鍰提高標準條例第一條第二項，判處被告拘役三十日，並諭知如易科罰金，以
    三百元折算一日，認事用法及量刑均無違誤，被告之上訴並無理由，應予駁回。
據上論斷，應依刑事訴訟法第三百六十八條、第三百六十九條第一項前段、第三百六
十四條、第二百九十九條第一項前段，刑法第五十六條、第二百十六條、第二百十條
、第二百二十條、第三百三十九條第一項、第四十七條、罰金罰鍰提高標準條例第一
條前段，判決如主文。
本案經檢察官沈世箴到庭執行職務。
中    華    民    國    九十    年      三        月      十二          日
                            臺灣高等法院刑事第二十一庭
                                  審判長法  官  葉  騰  瑞
                                        法  官  黃  國  忠
                                        法  官  江  國  華
右正本證明與原本無異。
偽造文書部分如不服本判決應於收受送達後十日內向本院提出上訴書狀，其未述上訴
之理由者並得於提起上訴後十日內向本院補提理由書（均須按他造當事人之人數附繕
本）。
誣告部分不得上訴。
                                        書記官  吳  碧  玲
中    華    民    國    九十    年      四        月        三          日
附錄本案論罪科刑法條全文：
刑法第二百十六條：
行使第二百十條至第二百十五條之文書者，依偽造、變造文書或登載不實或使登載不
實事項之規定處斷。
刑法第二百十條：
偽造、變造私文書，足以生損害於公眾或他人者，處五年以下有期徒刑。
刑法第一百七十一條第一項：
未指定犯人，而向該管公務員誣告犯罪者，處一年以下有期徒刑、拘役或三百元以下
罰金。


司法院資訊處製作；財團法人民間司法改革基金會備份。
